【裁判字號】    95,選訴,40
【裁判日期】    950605
【裁判案由】    違反公職人員選舉罷免法等
【裁判全文】
臺灣彰化地方法院刑事判決              95年度選訴字第40號
公  訴  人  臺灣彰化地方法院檢察署檢察官
被      告  辛○○
                      號
選任辯護人  張崇哲律師
            江彗鈴律師
            林志銘律師
被      告  己○○
            戊○○
            丙○○
            丁○○
前  四  人
共      同
選任辯護人  張良銘律師
被      告  甲○○
選任辯護人  劉淑華律師
被      告  庚○○
指定辯護人  本院公設辯護人  乙○○
上列被告等因違反公職人員選舉罷免法等案件，經檢察官提起公
訴（94年度選偵字第58號、第130號、第174號，95年度選偵字第
2號），本院判決如下：
    主  文
辛○○共同連續對於有投票權之人，交付賄賂，而約其投票權為
一定之行使，處有期徒刑陸月，如易科罰金，以佰元折算壹日
，併科罰金新臺幣伍拾萬元，罰金如易服勞役，以罰金總額與陸
個月之日數比例折算，褫奪公權肆年，預備交付之賄賂共新臺幣
陸萬陸仟元，及扣案之選舉人名冊貳大張、肆小張，均沒收。
己○○共同連續對於有投票權之人，交付賄賂，而約其投票權為
一定之行使，處有期徒刑伍月，如易科罰金，以佰元折算壹日
，褫奪公權貳年，緩刑貳年，預備交付之賄賂共新臺幣壹萬肆仟
元，及扣案之選舉人名冊貳大張、肆小張，均沒收。
戊○○共同連續對於有投票權之人，交付賄賂，而約其投票權為
一定之行使，處有期徒刑伍月，如易科罰金，以佰元折算壹日
，褫奪公權年，緩刑貳年，預備交付之賄賂共新臺幣仟伍佰
元，及扣案之選舉人名冊貳大張、肆小張，均沒收。
丙○○共同連續對於有投票權之人，交付賄賂，而約其投票權為
一定之行使，處有期徒刑伍月，如易科罰金，以佰元折算壹日
，褫奪公權貳年，緩刑貳年，預備交付之賄賂共新臺幣壹萬零伍
佰元，均沒收。
丁○○共同連續對於有投票權之人，交付賄賂，而約其投票權為
一定之行使，處有期徒刑月，如易科罰金，以佰元折算壹日
，褫奪公權壹年，預備交付之賄賂共新臺幣仟伍佰元，及扣案
之選舉人名冊貳大張、肆小張，均沒收；又有投票權之人，收受
賄賂，而許以投票權為一定之行使，處有期徒刑貳月，如易科罰
金，以佰元折算壹日，褫奪公權壹年，所收受之新臺幣壹仟元
沒收。應執行有期徒刑肆月，如易科罰金，以佰元折算壹日，
褫奪公權壹年，緩刑貳年，預備交付之賄賂共新臺幣仟伍佰元
，扣案之選舉人名冊貳大張、肆小張，所收受之賄賂新臺幣壹仟
元，均沒收。
甲○○共同連續對於有投票權之人，交付賄賂，而約其投票權為
一定之行使，處有期徒刑伍月，如易科罰金，以佰元折算壹日
，褫奪公權貳年，緩刑貳年，預備交付之賄賂共新臺幣伍萬貳仟
元，均沒收。
庚○○共同連續對於有投票權之人，交付賄賂，而約其投票權為
一定之行使，處有期徒刑伍月，如易科罰金，以佰元折算壹日
，褫奪公權貳年，預備交付之賄賂共新臺幣伍萬貳仟元，均沒收
；又有投票權之人，收受賄賂，而許以投票權為一定之行使，處
有期徒刑月，如易科罰金，以佰元折算壹日，褫奪公權壹年
，所收受之新臺幣貳仟伍佰元沒收。應執行有期徒刑陸月，如易
科罰金，以佰元折算壹日，褫奪公權貳年，緩刑貳年，預備交
付之賄賂共新臺幣伍萬貳仟元，所收受之賄賂新臺幣貳仟伍佰元
，均沒收。
    事  實
一、辛○○為第15屆彰化縣社頭鄉鄉長選舉登記 1號候選人魏平
    政之胞兄，為使魏平政順利當選，與己○○、戊○○、丙○○、丁○○（民國11年2月21日生，本案行為時，係滿80歲
    之人）等人間，及與甲○○、庚○○、邱聰禮、邱勝男（其
    中邱聰禮、邱勝男均由本院另案審結）等人間共同基於投票
    行賄之概括犯意聯絡，以如下方式對彰化縣社頭鄉有投票權
    之人交付賄賂，而約定於94年12月3日鄉長選舉投票時，行
    使投票權予1號候選人魏平政：
  (一)辛○○基於投票行賄之概括犯意，於94年10月中旬某日，在
    彰化縣社頭鄉○○村○○路○段642號「統全興業股份有限公
    司」（下稱統全公司），與有犯意聯絡之統全公司經理己○○，共同謀議在彰化縣社頭鄉山湖村第3鄰、第4鄰以每票新
    臺幣（下同）500元之代價進行買票。而於94年11月9日晚間
    10時許，在當時擔任山湖村村長戊○○位於彰化縣社頭鄉山
    湖村山興巷202號之住處，由己○○將賄款 13,500元交付予
    有犯意聯絡之村長戊○○，另將賄款 3萬元交付予同有犯意
    聯絡之辛○○同學丙○○，委託戊○○及丙○○ 2人代為行
    賄。戊○○、丙○○2人於取得賄選資金後，即以如下方式
    向有投票權之人行賄：
    １、戊○○於附表一所示之時間、地點，以每票 500元之代
        價，連續交付賄款予附表一編號1至3所示有投票權之交
        付對象（其中陳國科、陳圳源均經檢察官另為緩起訴處
        分），並均約定在該鄉長選舉投票時，圈選 1號候選人
        魏平政，年滿80歲之丁○○明知戊○○交付賄款約定不
        正行使投票權之用意，竟仍予收受該 1,000元買票之賄
        賂，而許為投票權一定之行使。
    ２、附表一編號1所示之滿 80歲之丁○○，除收受前揭賄款
        ，並約定要在該次鄉長選舉時，圈選 1號候選人魏平政
        外，另行起意與戊○○共同基於投票行賄之犯意聯絡，
        於94年11月中旬某日，在戊○○位於彰化縣社頭鄉山湖
        村山興巷 202號住處前，由戊○○將扣除向丁○○該戶
        行賄買票之1,000元外，另行交付現金9,000元予丁○○
        ，委託丁○○代為向鄰人行賄，並指定每票賄款同為50
        0 元，且約定行使投票權予候選人魏平政。丁○○於收
        受此部分9,000元款項後，即以其中之5,500元，於附表
        三編號1至5所示之時間、地點，同以每票 500元之代價
        ，連續交付賄款予附表三編號1至5所示有投票權之交付
        對象（均由檢察官另為緩起訴處分），並均約定在該次
        鄉長選舉投票時，應圈選1號候選人魏平政。
    ３、丙○○則以其中之19,500元，於附表二所示之時間、地
        點，以每票500元之代價，連續交付賄款予附表二編號1
        至8 所示有投票權之交付對象（均經檢察官另為緩起訴
        處分），並均約定在該鄉長選舉投票時，圈選 1號候選
        人魏平政。
    ４、嗣於 94年11月22日上午7時30分許，為警持搜索票在前
        揭戊○○住處搜索，扣得戊○○所有，供其參考行賄目
        標所用之選舉人名冊2大張、4小張，另在彰化縣社頭鄉
        山湖村鴻門巷 8號丙○○住處，搜索扣得尚未發放之賄
        款9,500 元，並循線從已收受賄款之選民處扣得賄款共
        計27,000元。
  (二)辛○○與甲○○為使魏平政順利當選，共同基於投票行賄之
    概括犯意聯絡，於94年10月中旬某日，在彰化縣田中鎮某處
    兒童公園之路旁，由辛○○將賄款交給甲○○，委託甲○○
    在彰化縣社頭鄉仁雅村行賄。甲○○收取賄款後，即以如下
    方式，向有投票權之人行賄：
    １、甲○○於附表 四所示之時間、地點，以每票500元之代
        價，交付賄款 2,500元予附表四所示有投票權之庚○○
        ，並約定在該鄉長選舉投票時，圈選 1號候選人魏平政
        ，庚○○明知甲○○交付賄款約定不正行使投票權之用
        意，竟仍予收受該 2,500元買票之賄賂，而許為投票權
        一定之行使。
    ２、庚○○除收受前揭賄款，並約定要在該次鄉長選舉時，
        圈選 1號候選人魏平政外，另行起意與辛○○、甲○○
        共同基於投票行賄之犯意聯絡，於94年11月21日下午10
        時許，在彰化縣社頭鄉仁雅村新生巷38號住處，由甲○○將扣除前庚○○該戶行賄買票之 2,500元外，另行交
        付現金47,500元予庚○○，委託庚○○代為向鄰人行賄
        ，並指定每票賄款同為 500元，且約定行使投票權予候
        選人魏平政。庚○○於收受此部分47,500元款項後，因
        款項不足，復於94年11月下旬某日，亦在上址，向甲○○領取現金約30,000元，並以如下方式，向有投票權之
        人行賄：
        庚○○於附表五所示之時間、地點，以每票 500元之
          代價，連續交付賄款予附表五編號 1至10所示有投票
          權之交付對象（其中編號1、2之邱勝男、邱聰禮所涉
          收賄部分，均經本院另案審結，編號 3至10所示之陳
          等人，則經檢察官另為緩起訴處分），並均約定在
          該次鄉長選舉投票時，圈選1號候選人魏平政。
        附表五編號1所示之邱勝男（就邱勝男所涉行賄部分
          ，業經本院另案審結），除收受前揭賄款，並約定要
          在該次鄉長選舉時，圈選 1號候選人魏平政外，另行
          起意與庚○○共同基於投票行賄之犯意聯絡，於94年
          11月23日下午10時，在邱勝男位於彰化縣社頭鄉○○
          村○○路○段124巷 2號住處，由庚○○將扣除向邱勝
          男該戶行賄買票之2,000元外，另行交付現金 30,000
          元予邱勝男，委託邱勝男代為向鄰人行賄，並指定每
          票賄款同為 500元，且約定行使投票權予候選人魏平
          政。邱勝男於收受此部分30,000元款項後，因該村吳
          仙查（由本院另案審理）為警查獲以現金買票賄款，
          邱勝男始未敢發放賄款。
        附表五編號 2所示之邱聰禮（就邱聰禮所涉行賄部分
          ，業經本院另案審結），除收受前揭賄款，並約定要
          在該次鄉長選舉時，圈選 1號候選人魏平政外，另行
          起意與庚○○共同基於投票行賄之犯意聯絡，於94年
          11月23日下午10時至11時間某時，在邱聰禮位於彰化
          縣社頭鄉○○村○○路667巷7號住處，由庚○○將扣
          除向邱聰禮該戶行賄買票之 2,500元外，另行交付現
          金26,000元予邱聰禮，委託邱聰禮代為向鄰人行賄，
          並指定每票賄款同為 500元，且約定行使投票權予候
          選人魏平政。邱聰禮於收受此部分26,000元款項後，
          即以其中之7,000元，於附表六編號 1至5所示之時間
          、地點，同以每票 500元之代價，連續交付賄款予附
          表六編號1至5所示有投票權之交付對象（均由檢察官
          另為緩起訴處分），並均約定在該次鄉長選舉投票時
          ，應圈選1號候選人魏平政。
    ３、嗣於 94年12月1日，經警在庚○○住處查扣尚未發出之
        賄款現金3,000元，並循線查獲邱勝男、邱聰禮2人，並
        在邱勝男住處，查扣尚未發出之賄款現金15,000元，另
        在邱聰禮住處，查扣尚未發出之賄款現金11,000元，而
        查知上情。
二、案經臺灣彰化地方法院檢察署檢察官指揮彰化縣警察局刑事
    警察大隊偵查第四隊、彰化縣警察局田中分局、法務部調查
    局彰化縣調查站共同查獲，由彰化縣警察局移送及彰化縣警
    察局田中分局報告臺灣彰化地方法院檢察署檢察官偵查起訴
    。
    理  由
壹、關於證據能力：
    本案全部卷證所涵括之供述證據及非供述證據，經被告所委
    託之選任辯護人閱卷後，公訴人、被告等人及辯護人均同意
    全部證據之證據能力，是後述所引用證據之證據能力均無疑
    義，合先敘明。
貳、關於犯罪事實之認定：
一、上揭犯罪事實，業據被告辛○○、己○○、戊○○、丙○○
    、丁○○、甲○○、庚○○等人，於本院審理時坦承不諱，
    核與證人即共犯己○○、戊○○、丙○○、丁○○、甲○○
    、庚○○於偵查時具結證述買票情節，及證人即受賄之丁○○、陳國科、陳圳源、陳梅、龔淑媛、陳潤杭、陳仕君、陳
    水良、陳儀註、梁碧珠、陳深池、陳江淮、陳漢讓、陳漢陽
    、陳漢造、陳健壽、庚○○、邱勝男、邱聰禮、陳、羅秀
    菊、蕭勿、江美麗、蕭秋鍊、邱吉諒、方素貞、蕭榮舜、余
    松榮、張明娥、陳玉花、郭美雲、蕭瑞麟等人於偵訊時具結
    證述收受賄款等情綦詳，並有被告辛○○、甲○○間對話之
    通訊監察譯文 1紙、被告戊○○所有，供其做賄選買票對象
    參考，且已在其上註記各戶投票權數之選舉人名冊2大張、4
    小張及員警前往被告戊○○住處搜索所拍攝之現場照片共19
    紙附卷可稽（見 95年度選偵字第2號第60頁，彰縣警察局彰
    警刑字第0940026918號卷第77頁至第79頁、第123頁至第128
    頁），此外，尚有在被告丙○○住處查扣，未及發放之賄款
    9,500元、在被告庚○○住處查扣，未及發放之賄款3,000元
    、在共犯邱勝男住處查扣，未及發放之賄款15,000元、在共
    犯邱聰禮住處查扣，未及發放之賄款11,000元，及附表一、
    二、三所示收受賄款之人所提出之賄款共計27,000元扣案足
    資佐證，被告辛○○、己○○、戊○○、丙○○、丁○○、
    甲○○、庚○○等人自白，核與事實相符。本件被告辛○○
    、己○○、戊○○、丙○○、丁○○、甲○○、庚○○ 7人
    所犯修正前公職人員選舉罷免法第90條之1第1項之投票行賄
    罪及被告丁○○、庚○○另犯刑法第143條第1項之投票受賄
    罪犯行，均事證已臻明確，被告辛○○、己○○、戊○○、
    丙○○、丁○○、甲○○、庚○○等人犯行均堪認定，均應
    予依法論科。
、論罪科刑：
一、按投票行賄罪之處罰分別規定於刑法第 144條及公職人員選
    舉罷免法第90條之1第1項，而公職人員選舉罷免法第90條之
    1第1項為刑法第144條之特別法，依特別法優於普通法之原
    則，應優先適用公職人員選舉罷免法。惟公職人員選舉罷免
    法已於94年11月30日經總統府以華總一義字第 09400196881
    號令修正公布，其中第90條之1第1項修定為：「對於有投票
    權之人，行求期約或交付賄賂或其他不正利益，而約其不行
    使投票權或為一定之行使者，處三年以上十年以下有期徒刑
    ，得併科新臺幣一百萬元以上一千萬元以下罰金」，較修正
    前原條文所定之法定刑度「五年以下有期徒刑，得併科新台
    幣四十萬元以上四百萬元以下罰金」提高，從而比較新、舊
    條文之結果，以修正前之規定有利於行為人，依刑法第 2條
    第1項但書之規定，應適用修正前公職人員選舉罷免法第90
    條之1第1項，先予敘明。
二、核被告辛○○、己○○交付賄款予被告戊○○，並約其投票
    權為一定之行使，並委由戊○○、丙○○分別向附表一、二
    所示之對象買票，戊○○進而再委託被告丁○○向附表三所
    示之對象買票；被告辛○○交付賄款予被告甲○○，被告甲○○再交付賄款予附表四所示之被告庚○○，約其投票權為
    一定之行使，並委由被告庚○○向附表五所示之對象買票，
    而被告庚○○另行委託共犯邱勝男、邱聰義向附表六所示之
    對象買票，是被告辛○○、己○○、戊○○、丙○○、丁○○、甲○○、庚○○等人此部分所為，均係犯修正前公職人
    員選舉罷免法第90條之1第1項之對於有投票權之人，交付賄
    賂，而約其投票權為一定之行使罪。被告丁○○、庚○○分
    別收受被告戊○○、甲○○所交付之現金，而承諾投票給被
    告辛○○之胞弟魏平政之行為，則係犯刑法第143條第1項之
    投票受賄罪。又被告辛○○、己○○、戊○○間，就交付賄
    賂予附表一所示選民之行為；被告辛○○、己○○、戊○○
    、丁○○間，就交付賄賂予附表三所示選民之行為；被告辛○○、己○○、丙○○間，就交付賄賂予附表二所示選民之
    行為；被告辛○○、甲○○間，就交付賄賂予附表四所示被
    告庚○○之行為；及被告辛○○、甲○○、庚○○間，就交
    付賄賂予附表五所示選民之行為、及被告辛○○、甲○○、
    庚○○、邱聰禮間，交付賄賂之行為；及被告辛○○、甲○○、庚○○、邱勝男間，就交付賄賂予附表六所示選民之行
    為，彼此間互有犯意之聯絡，及行為之分擔，各為共同正犯
    。被告辛○○、己○○、戊○○、丙○○、丁○○、甲○○
    、庚○○等人，多次交付賄賂之犯行，均時間緊接，犯罪構
    成要件相同，顯各係基於概括之犯意反覆為之，均為連續犯
    ，應論以一罪，並皆依法加重其刑。被告丁○○、庚○○所
    犯前開二罪，犯意各別，罪名不同，應分論併罰之。公訴人
    起訴書犯罪事實欄雖未敘及被告辛○○、甲○○、庚○○，
    共同另於附表五編號10所示之時、地，向蕭榮舜交付賄賂，
    約其投票權為一定之行使，惟該部分事實，與公訴人起訴之
    犯罪事實，既具有連續犯之裁判上一罪關係，應為起訴效力
    所及，本院自應併予審究。被告丁○○出生於 11年2月21日
    ，行為時為已滿80歲之人，有年籍資料在卷可稽，就其所犯
    前開對於有投票權人之，交付賄賂，而約其投票權為一定行
    使罪，及投票受賄罪，均爰依刑法第 18條第3項規定，減輕
    其刑。被告己○○、戊○○、丙○○、丁○○、甲○○、庚○○，就上開所犯修正後公職人員選舉罷免法第90條之1第1
    項之對於有投票權之人，交付賄賂，而約其投票權為一定之
    行使罪，各於94年12月9日、94年11月22日、94年12月9日、
    94 年11月22日、94年12月12日、94年12月1日檢察官訊問時
    ，均自白其犯行，有前開各次檢察官訊問筆錄在卷可稽（分
    別見94年度選偵字第174號卷第10至12頁、94年度選偵字第
    58 號卷第22至24頁、94年度選偵字第174號卷第12頁至第14
    頁、94年度選偵字第58號卷第61頁至第62頁、94年度選偵字
    第130號卷第153頁至第154頁、第72頁至第73頁），被告己○○、戊○○、丙○○、丁○○、甲○○、庚○○既均於偵
    查中自白犯罪，皆應依修正前公職人員選舉罷免法第90條之
    1第5項前段之規定，減輕其刑，且被告己○○、戊○○、丙○○、甲○○、庚○○等人，均因上開刑有加重及減輕者，
    依法先加後減之；被告丁○○部分，則係先加後遞減之。另
    被告丁○○、庚○○就所犯刑法第143條第1項之有投票權之
    人，收受賄賂，而許以投票權為一定之行使罪部分，各已於
    偵查中及審理中自白犯罪，均應依公職人員選舉罷免法第97
    條之2第1項後段規定，減輕其刑，且被告丁○○就此部分，
    亦應遞減輕其刑。爰審酌選舉乃現代民主政治人民意志最重
    要之表徵，須由選民評斷候選人之才德、品行、學識、操守
    、政見而選賢與能，其攸關國家政治之良窳甚鉅，而賄選為
    敗壞選風之主要根源，不惟抹滅實行民主政治之真意，亦影
    響選舉之公性與社會之風氣，扭曲選舉制度尋求民意之真實
    性，被告等人所為均已妨害選舉投票之公正、公平及純潔，
    並妨害國家民主政治之正常發展所生害之程度甚巨，惟斟酌
    被告辛○○、己○○、戊○○、丙○○、丁○○、甲○○、
    庚○○等人之平日素行均佳，此有臺灣高等法院被告前案紀
    錄表存卷可參，而被告辛○○身為鄉長候選人魏平政之弟，
    其母復為競選期間之現任鄉長，僅為求當選，即不擇手段思
    以賄選買票方式為之，而被告戊○○於行為時，為現任村長
    ，另被告己○○、丙○○、丁○○、甲○○、庚○○則均因
    昧於人情，而同意為他人賄選，被告丁○○、庚○○則因一
    時貪念而收賄，渠等行賄係以每票 500元之代價，且該次選
    舉結果，被告辛○○之胞弟魏平政並未當選，及被告辛○○
    、己○○、戊○○、丙○○、丁○○、甲○○、庚○○均已
    坦認犯罪之犯罪後態度等一切情狀，分別量處如主文所示之
    刑，並均諭知易科罰金之折算標準，就被告辛○○部分，並
    諭知罰金易服勞役之折算標準，就被告丁○○、庚○○部分
    ，定其應執行之刑，且諭知易科罰金之折算標準。至檢察官
    就被告辛○○部分，雖請求予以從重量刑，惟被告辛○○於
    本院準備程序及審理時，即已坦認犯行，尚已無犯後飾詞否
    認犯行，不知悔悟之情，從而，本院斟酌前情，認以宣告如
    主文所示之刑為當，附此敘明。且被告辛○○、己○○、戊○○、丙○○、丁○○、甲○○、庚○○均應依公職人員選
    舉罷免法第98條第3項之規定，併各予宣告褫奪公權如主文
    所示，就被告丁○○、庚○○部分，並定其等應執行如主文
    所示之褫奪公權。末查被告己○○、戊○○、丙○○、丁○○、甲○○、庚○○前均未曾受有期徒刑以上刑之宣告，此
    分別有被告己○○、戊○○、丙○○、丁○○、甲○○、庚○○之臺灣高等法院被告前案紀錄表存卷可參，被告己○○
    、戊○○、丙○○、丁○○、甲○○、庚○○均偶因一時失
    慮致罹
    本件刑典，渠等六人經此偵審科刑之教訓後，均當知所警惕
    ，而無再犯之虞，本院認被告己○○、戊○○、丙○○、丁○○、甲○○、庚○○六人所宣告之刑，均以暫不執行為適
    當，爰均併諭知如主文所示期間之緩刑，以勵自新。又被告
    辛○○平日素興雖尚屬良好，此亦有被告辛○○之臺灣高等
    法院被告前案紀錄表在卷可參，惟本院審酌賄選係腐蝕我國
    民主政治根基之毒瘤，嚴重破壞民主政治選舉之純潔及公平
    性，且賄選已為人民深痛惡絕，政府對反賄選之宣傳亦不遺
    餘力，此為居住臺灣地區人民眾所周知之事實，而被告辛○○之為本案賄選時，其母親係彰化縣社頭鄉之現任鄉長，而
    其
    本件所為前開賄選行為，目的則係欲使其胞弟順利當選縣長
    ，依其家庭狀況及智識程度，仍執意思以賄選，以達當選之
    目的，其惡性最重，本院認尚難認係因一時思慮未周而犯罪
    ，認有執行必要，以收警惕之效，本院認對被告辛○○不宜
    宣告緩刑，附此敘明。
三、沒收部分：
  (一)按修正前公職人員選舉罷免法第90條之1第3項固規定預備或
    用以行求期約或交付之賄賂，不問屬於犯人與否，沒收之。
    但如其賄賂已交付與有投票權之人收受，因收受者係犯刑法
    第143條第1項之投票受賄罪，其所收受之賄賂應依同法條第
    2 項之規定沒收之，如全部或一部不能沒收時，追徵其價額
    。故犯投票行賄罪者，其已交付之賄賂自應依刑法第143 條
    第2 項之規定，於其對向共犯所犯投票受賄罪之從刑宣告沒
    收、追徵，不得再依上開規定沒收，此有最高法院94年度臺
    上字第1934號刑事判決可資參照。且依從刑附屬主刑之原則
    ，就相關沒收之諭知，亦循修正前之公職人員選舉罷免法第
    90條之1第3項規定為之。又按修正前公職人員選舉罷免法第
    90條之1第3項規定：預備或用以行求期約或交付之賄賂，不
    問屬於犯人與否，沒收之，係刑法第38條第1項第2款、第3
    項但書之特別規定，採義務沒收主義，倘該應沒收之賄賂物
    係屬金錢時，因金錢為代替物，重在兌換價值，而不在原物
    ，自難拘泥於一般沒收原物之理論，故不以當場搜獲扣押或
    仍由犯人持有、管理、支配原物為限，苟經確認其為上開預
    備或用以行求、期約或交付之金錢賄款時，均應適用上揭規
    定宣告沒收（最高法院87年度臺上字第4210號、85 年度臺
    上字第5635號判決意旨參照）；又按有投票權人收受賄賂而
    許以投票權一定行使者，其所收受之賄賂沒收之，刑法第
    143條第2項定有明文，該條並未明定所收受之賄賂以屬於犯
    人者為限始得沒收，是該條自屬刑法第38條第3項但書所謂
    之特別規定，復參諸前開判決意旨，倘該應沒收之物係屬金
    錢時，因金錢為代替物，重在兌換價值，而不在原物，不以
    仍由被告持有、管理、支配原物為限，是苟經確認係被告所
    收受之賄款時，不問有無扣案，亦均應依刑法第143條第2項
    規定宣告沒收。
  (二)本件被告辛○○、己○○交付被告戊○○13,500元，委託被
    告戊○○進行賄選買票，被告戊○○已實際進行買票，並已
    交付如附表一所示之 4,500元賄賂（此部分無庸沒收），且
    將所餘之 9,000元，由被告戊○○委由被告丁○○進行賄選
    買票，被告丁○○並已實際進行買票，交付如附表三所示之
    5,500 元（此部分無庸沒收）賄賂，是被告辛○○、己○○
    、戊○○、丁○○就此部分原準備賄賂之款項，尚餘 3,500
    元預備供賄賂用，此部分雖全未經扣案，惟依前開判決意旨
    ，被告預備交付之賄賂，不問有無當場搜獲扣押，均應依法
    宣告沒收，是就此部分 3,500元，共犯即被告辛○○、己○○、戊○○、丁○○均應依修正前公職人員選舉罷免法第90
    條之1第3項規定，宣告沒收。
  (三)被告辛○○、己○○交付被告丙○○30,000元，委託被告丙○○進行賄選買票，被告丙○○已實際進行買票，並已交付
    如附表二所示之19,500元賄賂（此部分無庸沒收），尚餘10
    ,500 元預備供賄賂用，其中之9,500元，雖業經警當場查扣
    ，其餘之 1,000元則未及扣案，然參諸前開判決意旨，應就
    此部分之10,500元，共犯即被告辛○○、己○○、丙○○均
    應依修正前公職人員選舉罷免法第90條之1第3項規定，宣告
    沒收。
  (四)被告辛○○、甲○○共交付77,500元委託被告庚○○賄選買
    票，被告庚○○已實際進行買票，並已交付如附表五所示之
    18,500元賄款（此部分無庸沒收），除自身尚留存 3,000元
    預備供行賄買票外，被告庚○○另交付30,000元予共犯邱勝
    男，委託共犯邱勝男進行買票，因共犯邱勝男未及著手買票
    ，即遭警循線查獲，是共犯邱勝男處，尚有預備供賄賂買票
    之現金30,000元，其中雖僅有15,000元為警查扣，然參諸上
    揭判決意旨，被告辛○○、甲○○、庚○○部分，仍應就此
    30,000元之賄款，依修正前公職人員選舉罷免法第 90條之1
    第3項規定，宣告沒收。而被告庚○○另交付 26,000元予共
    犯邱聰禮，委託共犯邱聰禮進行買票，共犯邱聰禮已實際進
    行買票，並已交付如附表六所示之 7,000元賄賂（此部分無
    庸沒收），尚餘19,000元預備供賄賂用，其中雖僅有11,000
    元遭警查扣，然參諸前開判決意旨，被告辛○○、甲○○、
    庚○○就此部分，仍應就所餘19,000元賄款，依修正前公職
    人員選舉罷免法第90條之1第3項規定，宣告沒收。
  (五)又被告丁○○、庚○○因犯刑法第143條，所收受之賄賂各1
    ,000 元及2,500元，雖均未扣案，然參諸前開規定，均應依
    刑法第143條第2項之規定宣告沒收。
  (六)扣案之選舉人名冊2大張、4小張，係在被告戊○○住處查扣
    ，且該選舉人名冊上，各該選舉人旁，已有被告戊○○所註
    記之各戶選舉權人數，是前開選舉人名冊2大張、4小張，應
    可認係被告戊○○所有，供其參考行賄目標所用，係犯前開
    修正前公職人員選舉罷免法第91條之1第1項罪所用之物品，
    是被告戊○○及共犯即被告辛○○、己○○、丁○○就此部
    分，應依刑法第38條第1項第2款規定，宣告沒收。
  (七)至在被告辛○○任職公司內，所查扣之社頭鄉長候選人魏平
    政競選總部成立籌備會議、社頭鄉公所服務律師、社頭鄉民
    代表會主席、代表暨各村村長住址及電話、辦公室位置圖、
    村長及地方知名人士、鄉民代表、清潔隊員、鄉公所同仁電
    話等物品，均無法證明與本件交付賄賂之犯行有何關聯，另
    衡以被告辛○○之胞弟即為候選人，在參選過程中，蒐集前
    開電話，供拜票合法使用，亦非全無可能，是尚無法證明此
    部分物品，與前述交付賄賂犯行有直接相關，是以此部分扣
    案物均不予宣告沒收。
據上論斷，應依刑事訴訟法第299條第1項前段，修正前公職人員
選舉罷免法第90條之1第1項、第3項、第5項前段、第97條之 2第
1項後段、第98條第3項，刑法第11條、第2條第一項但書、第 28
條、第56條、第143條第1項、第2項、第51條第5款、第 8款、第
18 條第3項、第41條第1項前段、第42條第3項、第37條第 2項、
第74 條第1款、第38條第1項第2款，罰金罰鍰提高標準條例第 1
條前段、第2條，判決如主文。
本案經檢察官高如應到庭執行職務。
中    華    民    國    95    年    6     月    5     日
                  刑事第二庭  審判長法  官  許旭聖
                                    法  官  黃玉齡
                                    法  官  簡婉倫
以上正本證明與原本無異。
如不服本判決，應於判決送達後10日內，向本院提出上訴狀（須
附繕本）。
中    華    民    國    95    年    6     月    5     日
                                    書記官
附錄本案論罪科刑法條全文：
修正前公職人員選舉罷免法第90條之1
對於有投票權之人，行求期約或交付賄賂或其他不正利益，而
  約其不行使投票權或為一定之行使者，處五年以下有期徒刑，
  得併科新台幣四十萬元以上四百萬元以下罰金。
預備犯前項之罪者，處一年以下有期徒刑。
預備或用以行求期約或交付之賄賂，不問屬於犯人與否，沒收
  之。
犯第一項或第二項之罪，於犯罪後六個月內自首者，減輕或免
  除其刑；因而查獲候選人為共犯者免除其刑。
犯第一項或第二項之罪，在偵查中自白者，減輕其刑；因而查
  獲候選人為共犯者，減輕或免除其刑。
中華民國刑法第143條
有投票權之人，要求、期約或收受賄賂或其他不正當利益，而
  許以不行使其投票權或為一定之行使者，處3年以下有期徒刑
  ，得併科5千元以下罰金。
犯前項之罪者，所收受之賄賂沒收之。如全部或一部不能沒收
  時，追徵其價額。
附表一：戊○○現金買票部分
┌──┬───┬────┬─────────┬──────┬──────┐
│編號│交付對│交付時間│    交付地點      │  交付物品  │  投票權人  │
│    │象    │        │                  │ （新臺幣） │            │
├──┼───┼────┼─────────┼──────┼──────┤
│１  │丁○○│94年11月│彰化縣社頭鄉山湖村│現金1,000元 │丁○○、陳蕭│
│    │      │中旬某日│山興巷202號戊○○ │            │笑          │
│    │      │        │住處              │            │            │
├──┼───┼────┼─────────┼──────┼──────┤
│２  │陳國科│94年11月│彰化縣社頭鄉山湖村│現金1,500元 │陳國科、胡淑│
│    │      │中旬某日│鴻門巷某處        │            │杏、陳蕭秀蘭│
├──┼───┼────┼─────────┼──────┼──────┤
│３  │陳圳源│94年11月│彰化縣社頭鄉山湖村│現金2,000元 │陳圳源、陳守│
│    │      │中旬某日│山興巷208弄22號   │            │美、陳劉綢、│
│    │      │        │                  │            │陳冠印      │
└──┴───┴────┴─────────┴──────┴──────┘
附表二：丙○○現金買票部分
┌──┬───┬────┬─────────┬──────┬──────┐
│編號│交付對│交付時間│     交付地點     │  交付物品  │  投票權人  │
│    │象    │        │                  │ （新臺幣） │            │
├──┼───┼────┼─────────┼──────┼──────┤
│１  │陳  梅│94年11月│彰化縣社頭鄉山湖村│現金3,000元 │陳梅、陳一夫│
│    │      │中旬某日│鴻門巷8號         │            │、陳國賓、陳│
│    │      │        │                  │            │國群、林秀媚│
│    │      │        │                  │            │、張淑芬    │
├──┼───┼────┼─────────┼──────┼──────┤
│２  │龔淑媛│94年11月│彰化縣社頭鄉山湖村│現金2,500元 │龔淑媛、吳美│
│    │      │12日    │鴻門巷8號         │            │蘭、陳惠萍、│
│    │      │        │                  │            │陳宏豪、陳志│
│    │      │        │                  │            │雄          │
├──┼───┼────┼─────────┼──────┼──────┤
│３  │陳潤杭│94年11月│彰化縣社頭鄉山湖村│現金2,500元 │陳潤杭、陳劉│
│    │      │18日    │鴻門巷8號         │            │桃、謝麗君、│
│    │      │        │                  │            │陳冠甫、陳冠│
│    │      │        │                  │            │宏          │
├──┼───┼────┼─────────┼──────┼──────┤
│４  │陳仕君│94年11月│彰化縣社頭鄉山湖村│現金2,000元 │陳仕君、陳蕭│
│    │      │20日    │鴻門巷8號         │            │寶、陳婉玲、│
│    │      │        │                  │            │陳水良      │
├──┼───┼────┼─────────┼──────┼──────┤
│５  │陳水良│94年11月│彰化縣社頭鄉山湖村│現金3,500元 │陳開頂、陳耀│
│    │      │12日至94│鴻門巷8號         │            │邦、陳蕭芳、│
│    │      │年11月15│                  │            │陳信道、陳楓│
│    │      │日間某日│                  │            │桐、陳楓秋、│
│    │      │        │                  │            │陳周秀花    │
├──┼───┼────┼─────────┼──────┼──────┤
│６  │陳儀註│94年11月│彰化縣社頭鄉山湖村│現金2,500元 │陳儀註、陳新│
│    │      │14日    │鴻門巷8號         │            │課、劉玉媚、│
│    │      │        │                  │            │張玉雲、白錦│
│    │      │        │                  │            │燕          │
├──┼───┼────┼─────────┼──────┼──────┤
│７  │梁碧珠│94年11月│彰化縣社頭鄉山湖村│現金1,500元 │梁碧珠、陳克│
│    │      │間某日  │鴻門巷8號         │            │昌、陳張葉  │
├──┼───┼────┼─────────┼──────┼──────┤
│８  │陳深池│94年11月│彰化縣社頭鄉山湖村│現金2,000元 │陳深池、陳桓│
│    │      │12日至94│山興巷17號        │            │基、陳蕭桃、│
│    │      │年11月15│                  │            │陳芳錄      │
│    │      │日間某日│                  │            │            │
└──┴───┴────┴─────────┴──────┴──────┘
附表三：丁○○現金買票部分
┌──┬───┬────┬─────────┬──────┬──────┐
│編號│交付對│交付時間│     交付地點     │  交付物品  │  投票權人  │
│    │象    │        │                  │ （新臺幣） │            │
├──┼───┼────┼─────────┼──────┼──────┤
│１  │陳江淮│94年11月│彰化縣社頭鄉山湖村│現金1,500元 │陳江淮、陳宏│
│    │      │中旬某日│鴻門巷10號        │            │銘、張月美  │
├──┼───┼────┼─────────┼──────┼──────┤
│２  │陳漢讓│94年11月│彰化縣社頭鄉山湖村│現金2,000元 │陳漢讓、陳張│
│    │      │20日    │鴻門巷10號        │            │香、陳藤、陳│
│    │      │        │                  │            │許英蘭      │
├──┼───┼────┼─────────┼──────┼──────┤
│３  │陳漢陽│94年11月│彰化縣社頭鄉山湖村│現金1,000元 │陳漢陽、李修│
│    │      │20日    │鴻門巷10號附近路旁│            │            │
├──┼───┼────┼─────────┼──────┼──────┤
│４  │陳漢造│94年11月│彰化縣社頭鄉山湖村│現金500元   │陳漢造      │
│    │      │20日    │鴻門巷10號        │            │            │
├──┼───┼────┼─────────┼──────┼──────┤
│５  │陳健壽│94年11月│彰化縣社頭鄉山湖村│現金500元   │陳健壽      │
│    │      │20日    │鴻門巷10號        │            │            │
└──┴───┴────┴─────────┴──────┴──────┘
附表四：甲○○現金買票部分：
┌──┬───┬────┬─────────┬──────┬──────┐
│編號│交付對│交付時間│     交付地點     │  交付物品  │  投票權人  │
│    │象    │        │                  │ （新臺幣） │            │
├──┼───┼────┼─────────┼──────┼──────┤
│１  │庚○○│94年11月│彰化縣社頭鄉仁雅村│現金2,500元 │庚○○、簡黃│
│    │      │21日下午│新生巷38號        │            │淑女、簡炳搖│
│    │      │10時許  │                  │            │、簡源鋐、簡│
│    │      │        │                  │            │其鈴        │
└──┴───┴────┴─────────┴──────┴──────┘
附表五：庚○○現金買票部分
┌──┬───┬────┬─────────┬──────┬──────┐
│編號│交付對│交付時間│     交付地點     │  交付物品  │  投票權人  │
│    │象    │        │                  │ （新臺幣） │            │
├──┼───┼────┼─────────┼──────┼──────┤
│１  │邱勝男│94年11月│彰化縣社頭鄉○○路│現金2,000元 │邱勝男、劉瑞│
│    │      │23日下午│2段124巷2號       │            │民、邱雅貞、│
│    │      │10至11時│                  │            │邱建智      │
├──┼───┼────┼─────────┼──────┼──────┤
│２  │邱聰禮│94年11月│彰化縣社頭鄉仁雅村│現金2,500元 │邱聰禮、劉秀│
│    │      │23日下午│民生路667巷7號    │            │娟、邱姿瑛、│
│    │      │10至11時│                  │            │邱淑梅、邱再│
│    │      │        │                  │            │亨          │
├──┼───┼────┼─────────┼──────┼──────┤
│３  │陳  │94年11月│彰化縣社頭鄉仁雅村│現金1,000元 │陳、蕭仁和│
│    │      │下旬某日│仁雅巷1弄6號      │            │            │
├──┼───┼────┼─────────┼──────┼──────┤
│４  │羅秀菊│94年11月│彰化縣社頭鄉仁雅村│現金1,500元 │羅秀菊、蕭俊│
│    │      │下旬某日│仁雅巷1弄4號      │            │模          │
├──┼───┼────┼─────────┼──────┼──────┤
│５  │蕭 勿 │94年11月│彰化縣社頭鄉仁雅村│現金1,000元 │蕭 勿、蕭仲 │
│    │      │間某日  │仁雅巷1弄8號      │            │邦          │
├──┼───┼────┼─────────┼──────┼──────┤
│６  │江美麗│94年11月│彰化縣社頭鄉仁雅村│現金3,500元 │江美麗、蕭正│
│    │      │下旬某日│仁雅巷1弄15號     │            │信、蕭永振、│
│    │      │        │                  │            │蕭永修、李淑│
│    │      │        │                  │            │芬、蕭林花、│
│    │      │        │                  │            │張秀梁      │
├──┼───┼────┼─────────┼──────┼──────┤
│７  │蕭秋鍊│94年11月│彰化縣社頭鄉仁雅村│現金1,500元 │蕭秋鍊、蕭陳│
│    │      │下旬某日│仁雅巷1弄13號     │            │金枝、李秋觀│
├──┼───┼────┼─────────┼──────┼──────┤
│８  │邱吉諒│94年11月│彰化縣社頭鄉仁雅村│現金1,000元 │邱吉諒、黃小│
│    │      │28日    │仁雅巷1弄3號      │            │齊          │
├──┼───┼────┼─────────┼──────┼──────┤
│９  │方素貞│94年11月│彰化縣社頭鄉仁雅村│現金2,500元 │方素貞、楊志│
│    │      │底某日  │仁雅巷1弄1號      │            │國、楊宗憲、│
│    │      │        │                  │            │蕭雅玲、蔡婉│
│    │      │        │                  │            │茹          │
├──┼───┼────┼─────────┼──────┼──────┤
│１０  │蕭榮舜│94年11月│彰化縣旭纖公司內  │現金2,000元 │蕭榮舜、蕭錦│
│    │      │25日    │                  │            │倉、許玉燕、│
│    │      │        │                  │            │蕭錦雄      │
└──┴───┴────┴─────────┴──────┴──────┘
附表六：邱聰禮現金買票部分
┌──┬───┬────┬─────────┬──────┬──────┐
│編號│交付對│交付時間│     交付地點     │  交付物品  │  投票權人  │
│    │象    │        │                  │ （新臺幣） │            │
├──┼───┼────┼─────────┼──────┼──────┤
│１  │余松榮│94年11月│彰化縣社頭鄉仁雅村│現金2,000元 │余松榮、張月│
│    │      │中旬某日│民生路667巷3號    │            │雀、余世煌、│
│    │      │        │                  │            │洪美蘭      │
├──┼───┼────┼─────────┼──────┼──────┤
│２  │張明娥│94年11月│彰化縣社頭鄉仁雅村│現金1,000元 │張明娥、劉錫│
│    │      │下旬某日│民生路667巷8號    │            │鑫          │
│    │      │        │                  │            │            │
├──┼───┼────┼─────────┼──────┼──────┤
│３  │陳玉花│94年11月│彰化縣社頭鄉仁雅村│現金2,000元 │陳玉花、蕭建│
│    │      │中旬某日│民生路667巷6號門口│            │彰、蕭景偉、│
│    │      │        │                  │            │蕭靜宜      │
├──┼───┼────┼─────────┼──────┼──────┤
│４  │郭美雲│94年11月│彰化縣社頭鄉仁雅村│現金1,000元 │郭美雲、邱聰│
│    │      │28日    │民生路667巷5號    │            │報          │
├──┼───┼────┼─────────┼──────┼──────┤
│５  │蕭瑞麟│94年11月│彰化縣社頭鄉仁雅村│現金1,000元 │蕭瑞麟、蕭侃│
│    │      │底某日  │民生路667巷2號    │            │薇          │
└──┴───┴────┴─────────┴──────┴──────┘


司法院資訊處製作；財團法人民間司法改革基金會備份。
